【裁判字號】    97,上易,81
【裁判日期】    970829
【裁判案由】    分割共有物
【裁判全文】
臺灣高等法院高雄分院民事判決          97年度上易字第81號
上  訴  人  甲○○○○
法定代理人  丁○○
訴訟代理人  呂郁斌律師
被上訴人    丙○○
被上訴人    乙○○
前列二人共同
訴訟代理人  任進福律師
上列當事人間因分割共有物事件，對於民國97年2 月15日臺灣高
雄地方法院96年度訴字第1457號第一審判決提起上訴，本院於97
年8 月20日辯論終結，茲判決如下：
    主  文
原判決關於後開土地之分割方法及訴訟費用之裁判均廢棄。
兩造共有坐落高雄縣路竹鄉○○段四二三地號、地目建、面積二
七六平方公尺土地，其分割方法如下：如附圖三所示編號Ａ部分
面積一五０平方公尺歸丙○○按應有部分四五分之四三、乙○○
按應有部四五分之二之比例保持共有；編號Ｂ部分面積九０平方
公尺歸甲○○○○取得；編號Ｃ、Ｄ部分合併面積三六平方公尺
歸甲○○○○、丙○○、乙○○各按應有部分八分之三、二八八
分之一七二、三六分之一之比例保持共有。
第一、二審訴訟費用由上訴人甲○○○○負擔八分之三、被上訴
人丙○○負擔二八八分之一七二、乙○○負擔三六分之一。
    事實及理由
一被上訴人起訴主張：坐落於高雄縣路竹鄉○○段423 地號、地
  目建、面積276 平方公尺之土地（下稱系爭土地）為兩造分別
  共有，被上訴人丙○○、乙○○之應有部分分別為172/288 、
  1/36，上訴人應有部分為3/8 。兩造就系爭土地並無不為分割
  之約定，且經協議分割不成，爰依民法第823 條第1 項、第82
  4 條規定請求判決分割，並請求將附圖二所示A 部分土地分歸
  由被上訴人依應有部分比例保持共有，B 部分土地分歸上訴人
  所有，將C 部分土地分歸由兩造依應有部分保持共有，供道路
  通行使用等語。求為判決：系爭土地應依下列方式分割：如附
  圖二所示A 部分面積123 平方公尺，分歸丙○○、乙○○按丙
  ○○45分之43、乙○○45分之2 之應有部分比例保持共有；B
  部分面積74平方公尺，分歸上訴人所有；C 部分面積79平方公
  尺，分歸兩造按丙○○288 分之172 、乙○○36分之1 、上訴
  人8 分之3 之應有部分比例保持共有。（原審依被上訴人主張
  之方案判決分割，經上訴人聲明不服）於本院聲明：上訴駁回
  。
二上訴人則以：兩造共有之系爭土地應按附圖一所示方式分割，
  但不同意被上訴人於土地分割後借用與A 部分土地毗鄰之上訴
  人所有高雄縣路竹鄉○○段416-3 地號土地（現為甲○○○○
  之廟前廣場所在位置）對外通行。又附圖一之分割方案可使兩
  造取得較大面積，有助土地利用；如依附圖二方案分割，乃致
  兩造所得面積減少，降低獨立利用價值，且共有之道路C 部分
  面積高達79平方公尺，較諸上訴人可分得土地面積為大，並不
  合理，又非法定道路用地，無助被上訴人建屋，縱留供道路，
  被上訴人分得之土地仍屬袋地，無法通行等語置辯。於本院聲
  明：(一)原判決廢棄。(二)兩造共有之系爭土地應依下列方式分割
  ：如附圖一所示A 部分面積165 平方公尺分歸被上訴人各按其
  應有部分比例保持共有，B 部分面積100 平方公尺分歸上訴人
  所有，C 部分面積11平方公尺由兩造按應有部分比例保持共有
  。
三兩造不爭執之事項：
(一)兩造現依丙○○應有部分172/288 、乙○○應有部分1/36、上
  訴人應有部分3/8 之比例分別共有坐落於高雄縣路竹鄉○○段
  423 地號、地目建、面積276 平方公尺土地。
(二)系爭土地東側與上訴人所有之高雄縣路竹鄉○○段424-14地號
  土地（下稱同段424-14地號土地）相毗鄰，上開2 筆土地交接
  處現有一巷道供公眾通行使用，可通往太平路。
(三)系爭土地北側與上訴人所有之高雄縣路竹鄉○○段416-3 地號
  土地相毗鄰，2 筆土地交接處設有欄杆，欄杆北側即為水溝用
  地及上訴人之廟前廣場。
(四)兩造對系爭土地並無不能分割之協議，亦無分管約定。
(五)被上訴人同意依丙○○43/45 、乙○○2/45之應有部分比例保
  持共有分割後取得之土地。
(六)兩造就分割後取得之土地位置係被上訴人分得附圖一、二、三
  所示之A 部分土地、上訴人分得附圖分割方案一、二、三所示
  之B 部分土地，且上開A 、B 部分土地之經濟價值均屬相當。
四整理本件爭點為：系爭土地以附圖一、二或三所示分割方案分
  割，始符全體共有人之最大利益？
(一)按各共有人，除因物之使用目的不能分割或契約訂有不分割之
  期限者外，得隨時請求分割共有物，民法第823 條第1 項定有
  明文。次按請求共有物之分割，應由法院依民法第824 條命為
  適當之分配，不受當事人主張之拘束，法院則應參酌當事人之
  聲明、共有物之性質、經濟效用及全體共有人利益等公平決定
  之。
(二)經查：系爭土地係兩造依前開應有部分保持共有，且兩造就系
  爭土地並無不分割之約定，復無法達成分割協議，又系爭土地
  地目為建，依其使用目的並非不能分割之事實，業據到場之兩
  造所不爭執，均如前述，揆諸首揭說明，足認被上訴人請求裁
  判分割系爭土地於法有據。
(三)次查：系爭土地現為空地，屬農村區乙種住宅用地，距附近連
  結之最大道路即太平路約50公尺，北面緊臨上訴人所有坐落高
  雄縣路竹鄉○○段416-3 地號土地，即現甲○○○○所在地及
  廟前廣場，東臨上訴人所有坐落同段424-14地號土地，系爭土
  地與上訴人所有之上開2 筆間均有水溝相隔，供該處排水之用
  等情，業據經原審法院至現場勘驗明確，有勘驗筆錄、現場照
  片在卷可稽（見原審卷第72頁至第74頁、第77頁至第78頁）。
  另系爭土地東鄰高雄縣路竹鄉○○村○○路262 巷，該巷道雖
  坐落在上訴人所有坐落同段424-14地號土地上，惟確供公眾通
  行使用，系爭土地乃藉由該巷道連接太平路，且附圖所示A 、
  B 部分土地之經濟價值均屬相當一節，為兩造所不爭執（見本
  院卷第63頁、第29頁至第30頁），復有高雄縣政府97年6 月27
  日府工土字第0970152558號函附之高雄縣路竹鄉○○村○○路
  262 巷會勘紀錄影本1 份在卷足稽（見本院卷第57頁）。是以
  兩造均同意將附圖所示編號A 土地由丙○○及乙○○各按應有
  部分45分之43、45分之2 保持共有、編號B 歸上訴人取得，並
  無何不當之處，應屬可採。
(四)至兩造分別主張應依附圖一、附圖二所示之方案分割，上訴人
  認以附圖一之分割方案可使兩造分得最大之土地，利用上可獲
  較大之經濟效益；被上訴人則認以附圖二之分割方案，其分配
  所得之土地才不致成為袋地，影響未來建築使用。經查：系爭
  土地除經由上訴人所有之同段424-14地號土地上高雄縣路竹鄉
  ○○村○○路262 巷外，並無其他與太平路連結之通道一節，
  業據上訴人於上訴狀表示：被上訴人欲自系爭土地通行太平路
  僅得經由上訴人所有之土地等語明確（見本院卷第6 頁），而
  上訴人復明確表示如依附圖一所示方案分割，亦不願出具使用
  土地同意供被上訴人通行及申請建造執照（見本院卷第63頁）
  ，亦即依上訴人主張之附圖一所示方案分割，被上訴人分割所
  得之編號A 部分土地將成為袋地，自屬不當。又被上訴人主張
  依附圖二所示之方案分割，雖令兩造共同分擔被上訴人通行高
  雄縣路竹鄉○○村○○路262 巷之道路面積，惟附圖二編號C
  部分道路面積高達79平方公尺，逾上訴人依該方案可分得之土
  地面積74平方公尺，即道路面積多於上訴人可利用之土地面積
  ，則亦不適宜。揆諸附圖三所示兩造共有之道路面積，即編號
  C 及D 合併為36平方公尺，較諸上訴人分割所得土地面積90平
  方公尺為少，乃可避免兩造共有土地大於上訴人單獨所有土地
  之情形。雖此分割方案將致被上訴人單獨分擔部分連接上開巷
  道之通路面積，惟被上訴人分割所得面積已達150 平方公尺，
  足增加其自行利用土地之效益，則此分割方案顯可兼顧被上訴
  人通行巷道連結太平路之必要，及兩造分割後取得較大土地面
  積之經濟效益，堪認附圖三所示分割方案優於附圖一、二所示
  分割方案，應較符合全體共有人之公平利益。另上訴人復爭執
  上開262 巷非既成巷道，被上訴人之土地仍屬袋地，而無法對
  外通行等語。惟上訴人對上開262 巷現供公眾通行一節，並不
  爭執（見本院卷第63頁、原審卷第138 頁），且其上除進行排
  水溝整建外，並無其他地上物妨礙通行，亦有上訴人提出之現
  場照片2 幀附卷可憑（見本院卷第68頁），足認被上訴人分割
  取得附圖三所示編號A 部分土地確有可通行公路之適當連結，
  則上訴人上開主張尚不足採。
五綜上所述，本院審酌系爭土地之現有使用狀況、位置、兩造共
  有人之分割利益、分割後之使用管理及可通行公路之適當連結
  等情，認本件系爭土地應以附圖三所示編號A 部分面積150 平
  方公尺歸被上訴人丙○○及乙○○各按應有部分45分之43、45
  分之2 保持共有；編號B 部分面積90平方公尺歸上訴人甲○○
  ○○取得；編號C 、D 部分合併面積36平方公尺土地歸被上訴
  人丙○○、乙○○、上訴人各按應有部分288 分之172 、36分
  之1 、8 分之3 之比例保持共有。原審未斟酌附圖二所示兩造
  保持共有之道路面積逾上訴人分割所得之面積，尚有未洽。是
  以，上訴意旨指摘原判決不當，求予廢棄改判，為有理由，爰
  由本院將原判決分割方法廢棄，改判如主文第二項所示。
六據上論結，本件上訴為有理由，依民事訴訟法第450 條、第46
  3 條、第78條、第80條之1 ，判決如主文。
中    華    民    國    97    年    8     月    29    日
                            民事第四庭
                                審判長法官  蔡文貴
                                法      官  陳真真
                                法      官  謝靜雯
以上正本證明與原本無異。
本件不得上訴。
中    華    民    國    97    年    8     月    29    日
                                書  記  官  唐奇燕


司法院資訊處製作；財團法人民間司法改革基金會備份。
